【裁判字號】    99,再易,2
【裁判日期】    990824
【裁判案由】    再審之訴
【裁判全文】
臺灣屏東地方法院民事判決               99年度再易字第2號
再審原告    台南市環境保護局
法定代理人  甲○○
再審被告    丙○○○○○○○
            乙○○
上列當事人間請求再審之訴事件，再審原告對於本院民國99年1
月20日確定判決提起再審之訴，本院判決如下：
    主  文
再審之訴駁回。
再審訴訟費用由再審原告負擔。
    理  由
一、再審意旨略以：兩造間原審給付違約金事件，因原審對於兩
    造間訂定有關台南市環境保護局廚餘標售契約（下稱系爭契
    約）契約書何者為真正及其他相關爭執點未再給予兩造言詞
    辯論或最後陳述意見機會，致再審原告認為倘第二審法官斟
    酌兩造言詞辯論，再審原告仍有可受似第一審較有利益裁判
    ，惟該言詞辯論之續行未在第二審被指揮進行，第二審法官
    卻推翻第一審心證，於邏輯上有矛盾之處，基此理由，再審
    原告認為第二審未進行言詞辯論之瑕疵，即該契約書之證物
    未經斟酌，為此依據民事訴訟法第496 條第1 項第13款規定
    ，提起再審之訴等語，並於本院聲明：(一)原確定判決廢棄，
    駁回再審被告之訴；(二)再審及前審訴訟費用均由再審被告負
    擔。
二、按民事訴訟法第492 條第1 項第11款（按：現行法第496 條
    第1 項第13款規定）所謂當事人發見未經斟酌之證物或得使
    用該證物，係指在前訴訟程序不知有該證物，現始知之，或
    雖知有此而不能使用，現始得使用者而言，最高法院著有32
    年上字第1247號判例可供參考。次按民事訴訟法第496 條第
    1 項第13款所謂當事人發現未經斟酌之證物或得使用該證物
    者，係指在前訴訟程序不知有該證物，現始知之，或雖知有
    此而不能使用，現始得使用而言。若證物在前訴訟程序業經
    提出，而為法院所不採，即非此之所謂發現未經斟酌之證物
    。又按民事訴訟法第496 條第1 項第13款所謂當事人發見未
    經斟酌之證物或得使用該證物者，係指前訴訟程序事實審之
    言詞辯論終結前已存在之證物，因當事人不知有此，致未經
    斟酌現始知之者而言，若其證據在前訴訟程序中業已提出，
    經法院審核不予採取者，自不得據為再審之理由。最高法院
    另分別著有78年度台上字第1615號及91年度台聲字第358 號
    判決意旨可資參考。
三、本件再審原告前開主張係以兩造間所持系爭契約書何者為真
    正及其他相關爭執點未再給予兩造言詞辯論或最後陳述意見
    機會，而認原確定判決有民事訴訟法第496 條第1 項第13款
    之再審事由，為提起本件再審之訴之理由，惟查：在原審確
    定兩造不爭執之事實中，再審被告楊宗勳為永青牧場之負責
    人，於民國97年2 月1 日邀同再審被告乙○○為連帶保證人
    ，參與再審原告97年「廚餘標售案」之標售並得標，兩造遂
    簽訂系爭契約，約定自97年3 月1 日起至99年2 月28日止，
    再審被告楊宗勳同意收購再審原告提供全部廚餘，且若違反
    契約所約定處理收購廚餘相關事宜，並願繳付違約罰款。而
    再審被告所持有系爭契約原本之契約書中有關「臺南市政府
    暨所屬機關學校招標押標金、保證金繳納及退還說明」僅到
    第19條，並沒有第27點第(4) 款之規定，業原審當場勘驗系
    爭契約書原本，且為再審原告所不爭執（見本院潮簡卷第6
    、7 頁及原審卷第62頁反面）。另再審原告所持有系爭契約
    原本之契約書中有關「臺南市政府暨所屬機關學校招標押標
    金、保證金繳納及退還說明」共有39條，有包含第27點第（
    4 ）款之規定，業經原審當場勘驗契約書原本，且為再審被
    告所不爭執（見本院潮簡卷第23頁及原審卷第62頁反面）。
    而原審於準備程序中進行協議整理兩造間爭點包括(一)被上訴
    人（即再審原告）得否請求違約罰款？(二)上訴人（即再審被
    告）得否以被上訴人（即再審原告）應發還保證金新臺幣（
    下同）30萬元、溢收廚餘款53,912元及關於輸送帶侵權行為
    損害賠償25萬元，抵銷其未付廚餘款236,673 元及若有部分
    違約罰款？關於上述爭點，再審原告原審主張引用卷內書證
    等語（見原審卷第62頁反面），而關於兩造間所簽系爭契約
    何造所持有為真正及相關爭執點之陳述與辯論，除據兩造原
    審分別提出爭點書狀補充外，並於言詞審理期日中進行辯論
    ，有再審被告提出之98年10月6 日民事補充狀及再審原告提
    出之98年10月30日答辯狀並原審99年1 月6 日言詞辯論筆錄
    可參（分見原審卷第65至67頁、第70至73頁、第96至97頁）
    ，核系爭契約書乃屬在前訴訟程序事實審即本院潮州簡易庭
    97年度潮簡字第688 號、98年度簡上字第29號給付違約金事
    件中之言詞辯論終結前業已存在之證物，並均經原審之一、
    二審承審法官勘驗證物原本在案，亦如前述，並非再審原告
    不知有此證物，致未能提出經斟酌，現始知之者，核其顯是
    在本院前揭前訴訟程序中業已提出，僅原審法院審核採取與
    否而已，並非屬在前訴訟程序事實審之言詞辯論終結前已存
    在之證物，而為再審原告所不知致未經斟酌現始知之情形，
    故再審原告據為再審之理由核與前揭最高法院判決意旨並民
    事訴訟法第496 條第1 項第13款規定不合，再審之訴顯無理
    由，爰不經言詞辯論逕予駁回。
四、依民事訴訟法第502 條第2 項、第95條、第78條，判決如主
    文。
中    華    民    國    99    年    8     月    24    日
                  民事第一庭  審判長法  官  孫國禎
                                    法  官  張以岳
                                    法  官  潘快
正本係照原本作成。
不得上訴。
                                    書記官  黃麗燕
中    華    民    國    99    年    8     月    24    日

司法院資訊處製作；財團法人民間司法改革基金會備份。
